ACORDAO-COMPLETO-2529272

ACÓRDÃO 703/2022 ATA 11/2022 - PLENÁRIO

VISTA, relatada e discutida esta revisão de ofício do ato de alteração da aposentadoria da ex-servidora da Superintendência Estadual da Funasa em Minas Gerais Maria Ny Borges Silva, considerado tacitamente registrado pelo Acórdão 7928/2021-TCU-Primeira Câmara, e no qual foi apontada a inclusão de rubrica decorrente de decisão judicial ainda não transitada em julgado.
ACORDAM os Ministros do Tribunal de Contas da União, reunidos em sessão do Plenário, diante das razões expostas pelo Relator, com fundamento no art. 71, inciso III, da Constituição Federal; nos arts. 1º, inciso V, e 39, inciso II, da Lei 8.443/1992; no art. 260 do Regimento Interno e no art. 9º, inciso II, da Resolução TCU 315/2020, em:
9.1. rejeitar a revisão de ofício e manter o registro tácito do ato de alteração da aposentadoria de Maria Ny Borges Silva;
9.2. dar ciência à Superintendência Estadual da Funasa em Minas Gerais quanto à necessidade de acompanhar os desdobramentos da ação coletiva em trâmite na Justiça Federal de Minas Gerais (0078997.292.01.04.01.3800) , impetrada pelo Sindicado dos Trabalhadores Ativos, Aposentados e Pensionistas do Serviço Público Federal no Estado de Minas Gerais, promovendo a imediata interrupção dos pagamentos da parcela impugnada, caso venha a ser desconstituída ou suspensa a eficácia da decisão que a ampara;
9.3. encaminhar cópia desta decisão à interessada e à Superintendência Estadual da Funasa em Minas Gerais, com a informação de que o inteiro teor deste acórdão e do relatório e do voto que o fundamentam está disponível no endereço eletrônico www.tcu.gov.br/acordaos.

Revisão de ofício de ato de aposentadoria registrado tacitamente.

3. Interessada: Maria Ny Borges Silva (XXX.097.036-XX)

13.1. Ministros presentes: Ana Arraes (Presidente), Walton Alencar Rodrigues, Benjamin Zymler, Augusto Nardes, Aroldo Cedraz, Bruno Dantas, Jorge Oliveira (Relator) e Antonio Anastasia.
13.2. Ministros-Substitutos presentes: Augusto Sherman Cavalcanti, Marcos Bemquerer Costa, André Luís de Carvalho e Weder de Oliveira.

JORGE OLIVEIRA

Inicio o relatório transcrevendo a instrução elaborada no âmbito da Secretaria de Fiscalização de Integridade de Atos e Pagamentos de Pessoal e de Benefícios - Sefip (peça 32) , que contou com o endosso do dirigente da unidade (peça 33) :
"INTRODUÇÃO
1.	Trata-se de ato de alteração de aposentadoria de Maria Ny Borges Silva, ex-servidora da Superintendência Estadual da Funasa em Minas Gerais.
2.	O ato foi submetido, para fim de registro, à apreciação do Tribunal de Contas da União (TCU) , de acordo com o art. 71, inciso III, da Constituição Federal. O cadastramento e a disponibilização ao TCU ocorreram por intermédio do Sistema de Apreciação e Registro de Atos de Admissão e Concessões, na forma dos arts. 2º, caput e incisos I a VI, e 4º, caput, da Instrução Normativa - TCU 78/2018.
EXAME TÉCNICO
3.	O ato inicial de concessão de aposentadoria da interessada foi apreciado pela legalidade no âmbito do TC Processo 008.239/2003-7. 
4.	O presente ato de alteração foi considerado tacitamente registrado em 2/9/2020 pelo Acórdão 7928/2021-TCU-Primeira Câmara, relatado pelo Ministro-Substituto Augusto Sherman Cavalcanti (peça 9) . 
5.	O mencionado decisum determinou ainda que fosse enviada diligência à origem a fim de esclarecer a que se refere a rubrica judicial "10289 DECISAO JUDICIAL N TRAN JUG AP", no valor de R$ 76,92, presente no contracheque da inativa e, caso não houvesse suporte legal ao seu pagamento, fosse dado imediato início aos procedimentos destinados à revisão de ofício do julgamento que considerou legal o ato em exame. 
6.	Em resposta à diligência (peça 12) , a Superintendência Estadual da Funasa em Minas Gerais informou que a rubrica se refere a uma ação judicial relativa a anuênios (0078997.292.01.04.01.3800) , em trâmite na Justiça Federal de Minas Gerais.
7.	Buscando oportunizar a ampla defesa, foi promovida ainda a oitiva da interessada (peça 21) , que apresentou as alegações constantes da peça 24. Em sua defesa, a interessada alega que recebia anteriormente 27% referentes a anuênios e que, diante da redução desse percentual para 23%, o SINDSEPMG ajuizou ação coletiva 0078997-29.2010.4.01.3800 em favor de seus filiados, no qual foi obtida decisão a eles favorável, por reconhecer ter operado a decadência administrativa.
8.	Cabe ressaltar que a referida decisão se refere somente à Funasa e que a decadência, nesse caso, não se aplica ao exame de legalidade ato pelo TCU. 
9.	Conforme informações constantes do ato, a servidora tem direito a 23% de anuênios, uma vez que ingressou no serviço público em 29/12/1972 (e aposentadoria em 14/06/1996) . Análise do seu contracheque (peça 20) demonstra que o valor pago administrativamente corresponde exatamente a esse percentual. Assim, o pagamento destacado da rubrica judicial configura bis in idem, estando ilegal.
CONCLUSÃO
10.	Tendo em vista o pagamento irregular da rubrica judicial referente a anuênios, cabe considerar ilegal a concessão em epígrafe. 
PROPOSTA DE ENCAMINHAMENTO
11.	De conformidade com o preceituado no artigo 71, inciso III, da Constituição Federal de 1988; c/c os arts. 1º, inciso V, e 39, incisos I e II, da Lei 8.443/1992, c/c os artigos 1º, inciso VIII, 260, §§ 1º e 2º, do Regimento Interno/TCU, e tomando por base as verificações feitas pela unidade técnica, na forma prevista no artigo 260, caput, do Regimento Interno-TCU, propõe-se:
11.1.	a revisão de ofício do Acórdão 7928/2021-TCU-Primeira Câmara, de modo a considerar ilegal o ato de alteração de aposentadoria de Maria Ny Borges Silva;
11.2.	com fulcro no art. 262, caput, do Regimento Interno deste Tribunal, determinar à Funasa que: 
11.2.1.	faça cessar todo e qualquer pagamento relativo ao ato impugnado, no prazo máximo de quinze dias, contados da ciência da decisão deste Tribunal, sob pena de ressarcimento das quantias pagas após essa data pelo responsável.
11.2.2.	dispense a devolução dos valores indevidamente recebidos de boa-fé até a data da ciência pelo órgão do acórdão que vier a ser proferido, com base no Enunciado 106 da Súmula da Jurisprudência do TCU.
11.2.3.	dê ciência, no prazo de quinze dias, contados da notificação, do inteiro teor desta deliberação à interessada, alertando-a de que o efeito suspensivo proveniente da interposição de eventuais recursos junto ao TCU não a exime da devolução dos valores percebidos indevidamente, caso o recurso não seja provido.
11.2.4.	no prazo de trinta dias, contados da ciência da decisão, envie a este Tribunal documentos comprobatórios de que a interessada está ciente do julgamento do TCU."
2.	O Ministério Público junto ao TCU - MPTCU, em parecer à peça 34, manifestou sua concordância ao encaminhamento alvitrado pela unidade técnica, nos seguintes termos:
"3.	De fato, consta do ato em análise que a servidora interessada possui 23 anos completos de tempo de serviço para fins de anuênios. No entanto, além da parcela administrativa de anuênios no percentual de 23%, ela está percebendo parcela judicial que eleva o referido percentual para 27%.
4.	Ocorre que, in casu, a existência de decisão judicial não obriga este Tribunal a considerar o ato legal, tendo em vista que o princípio da independência das instâncias possibilita que esta Corte de Contas manifeste entendimento diverso daquele declarado pelo Poder Judiciário. 
5.	Nesse sentido, cabe frisar que é firme a jurisprudência de que as decisões judiciais de juízes ou tribunais não podem compelir esta Corte de Contas a registrar ato de aposentadoria, a exemplo dos acórdãos 1.857/2003, 961/2006, 962/2006 e 963/2006 do Plenário, salvo quando o Tribunal for parte e a determinação for expedida pelo STF, conforme entendeu aquele Pretório Excelso no MS 23.665-DF, o que não se enquadra no caso ora analisado.
6.	Ademais, verifica-se que a decisão judicial que ampara o pagamento da parcela judicial se fundamenta na decadência do direito de Superintendência Estadual da Funasa em Minas Gerais rever seu próprio ato administrativo, o que não se aplica à apreciação do ato por este este Tribunal, haja vista que a decadência, nesse caso, ainda não ocorreu.
7.	Ante o exposto, este membro do Ministério Público de Contas, em consonância com a Unidade Técnica, entende que o Acórdão 7928/2021-TCU-Primeira Câmara deve ser revisto de ofício, para que o ato de alteração em análise passe a ser considerado ilegal e tenha o seu registro negado."
	É o relatório.

Maria Regina de Abreu Luzzi (65614/OAB-MG), representando Maria Ny Borges Silva

Procurador Sergio Ricardo Costa Caribé

REVISÃO DE OFÍCIO. APOSENTADORIA. REGISTRO TÁCITO. RUBRICA JUDICIAL CONSTANTE DO CONTRACHEQUE DA INTERESSADA. REALIZAÇÃO DE DILIGÊNCIA À UNIDADE EMISSORA DO ATO E DE OITIVA DA INTERESSADA. INSIGNIFICÂNCIA DA PARCELA INDEVIDA. MANUTENÇÃO DO REGISTRO. CIÊNCIA.

APOSENTADORIA (APOS)

Secretaria de Fiscalização de Integridade de Atos e Pagamentos de Pessoal e de Benefícios Sociais (Sefip)

Por determinação do Acórdão 7928/2021-TCU-Primeira Câmara (Relator o Ministro Augusto Sherman Cavalcanti) , a Secretaria de Fiscalização de Integridade de Atos e Pagamentos de Pessoal e de Benefícios Sociais - Sefip adotou procedimentos para revisão de ofício do ato de alteração da aposentadoria da ex-servidora da Superintendência Estadual da Funasa em Minas Gerais Maria Ny Borges Silva.
O benefício em questão contempla a rubrica judicial "10289 DECISAO JUDICIAL N TRAN JUG AP", no valor de R$ 76,92. 
A unidade jurisdicionada informou que a rubrica se refere a uma ação judicial relativa a anuênios, em trâmite na Justiça Federal de Minas Gerais.
A interessada esclareceu que a Funasa havia realizado revisão dos anuênios de diversos servidores. No seu caso, o adicional de tempo de serviço foi reduzido de 27% para 23%. Em ação coletiva ajuizada pelo Sindicado dos Trabalhadores Ativos, Aposentados e Pensionistas do Serviço Público Federal no Estado de Minas Gerais - Sindsep-MG, a ex-servidora obteve a recomposição daquela diferença, por meio de decisão de antecipação de tutela. Dessa forma, a servidora aposentada argumenta que eventual determinação para exclusão da parcela questionada caracterizaria descumprimento de ordem judicial.
A Sefip, em pareceres uniformes e com apoio do MPTCU, opinou pela revisão de ofício do ato em exame, a fim de que seja considerado ilegal e tenha seu registro negado, tendo em vista a indevida inclusão da rubrica judicial. Esclarece que a servidora tem direito apenas a 23% de anuênios, por ter ingressado no serviço público em 29/12/1972 e se aposentado em 14/06/1996.
Não desconheço o juízo assentado na jurisprudência desta Corte de que o TCU pode apreciar atos de pessoal adotando entendimento diverso daquele declarado pelo Poder Judiciário, no exercício das competências conferidas a este Tribunal pela Constituição Federal e por sua Lei Orgânica, e tendo em vista o princípio da independência das instâncias.
Todavia, ao invés de me posicionar pela ilegalidade, com negativa de registro, entendo que se aplica ao caso a mesma inteligência que levou ao Acórdão 9438/2021-TCU-Primeira Câmara, por mim relatado. Naquele aresto, firmou-se o entendimento que "o valor insignificante de parcela incluída irregularmente em ato de concessão de aposentadoria ou pensão pode ensejar em caráter excepcional o julgamento pela legalidade do ato, com o devido registro, em observância aos princípios da razoabilidade, da eficiência e da economicidade, desde que adotada medida para a regularização financeira da falha". O mesmo entendimento foi adotado nos Acórdãos 11.246/2021 e 17.238/2021, ambos da 1ª Câmara.
Destaco que, diferentemente do que foi feito nos mencionados precedentes, não cabe sequer determinar a interrupção do pagamento da parcela considerada de baixa materialidade, tendo em vista que no ato em exame a única rubrica impugnada decorre de decisão judicial, de cuja execução não pode se furtar o gestor.
Portanto, julgo que deve ser mantido o registro, já concedido de forma tácita por este Tribunal, do ato de alteração de aposentadoria em exame.
Por fim, oportuno expedir ciência à Funasa/MG quanto à necessidade de acompanhar os desdobramentos da referida ação coletiva, promovendo a interrupção dos pagamentos da parcela impugnada, caso venha a ser desconstituída ou suspensa a eficácia da decisão que a ampara.
Ante o exposto, VOTO pela adoção da minuta de acórdão que submeto a este Colegiado.
TCU, Sala das Sessões, em 30 de março de 2022.
JORGE OLIVEIRA 
Relator